【裁判字號】    97,上易,34
【裁判日期】    980304
【裁判案由】    分割共有物
【裁判全文】
臺灣高等法院臺中分院民事判決          97年度上易字第34號
上  訴  人  乙○○
訴訟代理人  黃進祥律師
            江順雄律師
            黃建雄律師
被  上訴人  丙○○
            甲○○
共      同
訴訟代理人  黃呈利律師
上列當事人間分割共有物事件，上訴人對於中華民國96年12月5
日臺灣彰化地方法院96年度訴字第615號第一審判決提起上訴，
本院於中華民國98年2月25日言詞辯論終結，並為判決如下：
    主  文
原判決廢棄。
兩造共有坐落彰化縣溪州鄉○○段第一二二之二地號、地目建、
面積一三一一平方公尺之土地，應予分割如附圖乙案所示；即附
圖乙案所示編號Ａ部分面積六二三點二三平方公尺之土地分歸被
上訴人丙○○取得；附圖乙案所示編號Ｂ部分面積一八六點八二
平方公尺之土地分歸上訴人乙○○取得；附圖乙案所示編號Ｃ部
分面積一八六點八二平方公尺之土地分歸被上訴人甲○○取得；
附圖乙案所示編號Ｄ部分面積三一四點一三平方公尺之土地由兩
造保持共有，其應有部分上訴人乙○○、被上訴人甲○○均為一
萬分之一八七四，被上訴人丙○○為一萬分之六二五二。
被上訴人丙○○應以金錢新台幣壹拾萬零陸佰陸拾玖元補償上訴
人乙○○，以新台幣壹拾貳萬捌仟玖佰貳拾伍元補償被上訴人甲
○○。
第一、二審訴訟費用由上訴人乙○○、被上訴人甲○○負擔壹萬
分之一八七四，餘由被上訴人丙○○負擔。
    事實及理由
一、上訴人乙○○起訴主張：坐落彰化縣溪州鄉○○段一二二之
    二地號、地目建、面積一三一一平方公尺土地（下稱系爭土
    地）為兩造所共有，應有部分比例如原判決附表所示，兩造
    就系爭土地並無因物之使用目的不能分割之情事，亦未有不
    分割之協議，上訴人屢與被上訴人協調分割，均無法解決，
    爰依民法第八二三條第一項、第八二四條第二項規定，請求
    分割，為免被上訴人房屋遭拆除及系爭土地如採西北東南方
    向分割，將造成各筆土地過於狹長，難以建築使用，故應以
    東北西南方向分割，各共有人分得土地將較為四方，有利興
    建及土地利用，是分割方案請求依原判決附圖甲案即彰化縣
    北斗地政事務所民國96年11月6日土地複丈成果圖所示方案
    分割等語。並聲明：兩造共有坐落系爭土地，分割為原判決
    附圖甲案所示，編號甲部分、面積一九二．六五平方公尺，
    分歸上訴人乙○○取得；編號乙部分、面積六四二．七０平
    方公尺分歸被上訴人丙○○取得；編號丙部分、面積一九二
    ．六五平方公尺，分歸被上訴人甲○○取得；編號丁道路部
    分、面積二八三平方公尺，分歸兩造共同取得，並各按其應
    有部分比例繼續維持共有。原審判決如原判決附圖乙案所示
    之方法分割，上訴人乙○○乃於本院上訴聲明求為判決：(一)
    原判決廢棄(二)系爭土地應予分割如本判決附圖丙案所示，即
    本判決附圖丙案所示編號甲部分面積一八六點八二平方公尺
    之土地分歸上訴人乙○○取得；編號乙部分兩積六二三點二
    三平方公尺之土地分歸被上訴人丙○○取得；編號丙部分面
    積一八六點八二平方公尺之土地分歸被上訴人甲○○取得；
    編號丁所示面積三一四點一三平方公尺之土地（道路用地）
    分歸兩造依原有應有部分比例保持共有。上訴人並於本院補
    述略稱：如採本判決附圖乙案，上訴人分到被上訴人丙○○
    與甲○○中間即Ｂ部分，如此三合院正面，必須由中間（大
    廳）全部拆除，喪失經濟效益最大，破壞現況完整最鉅。且
    被上訴人丙○○、甲○○分得之三合院東、西兩側房屋將不
    方便進出而喪失其便利性，致經濟效益盡失造成三敗俱傷局
    面，如採乙案，損人不利己。故採本判決附圖丙案最佳，除
    了能使上訴人分得之土地與被上訴人適度隔離，避免再起紛
    爭外，縱然拆除亦只會拆到價值不高的倉庫而已。且被上訴
    人丙○○、甲○○等二人數十年長期使用系爭土地，對共有
    人之上訴人而言，渠所受之委屈亦能適度撫平。
二、被上訴人則以：同意分割，但不同意上訴人所提方案，因67
    年分家時約定系爭土地由西至東須留12台尺寬之道路供通行
    使用，故分割方案請求依原判決附圖乙案即彰化縣北斗地政
    事務所96年11月6日土地複丈成果圖所示方案分割等語，資
    為抗辯。並於本院答辯聲明求為判決駁回上訴。
    被上訴人於本院補述略稱：
    本件仍以被上訴人所提出之分割方法即本判決附圖乙案較符
    全體共有人之最大利益，理由如下：
  (一)現場三合院大廳無論採何種分割方案均難免於拆除之命運，
    故無庸考慮保留該大廳之問題。
  (二)採乙案，則甲○○現有仍居住使用中之建物即Ｆ、Ｇ、Ｈ部
    分將可完整保留，且因上訴人現在系爭土地上並未有屋舍使
    用，分配空地部分較無損於其他共有人之利益。
  (三)被上訴人丙○○之應有部分最大，以原物分配之方法分割，
    其分得最大面積之土地本為其固有權利，本件既無不能原物
    分割之狀況，則不論如何分割，丙○○仍應分得最大面積之
    土地，尚無可得質疑之處。
  (四)將丙○○分得部分置於系爭土地最外側雙邊臨路部分，除因
    該部分土地現有鄭慶源所有之建物可得部分保留外，更可避
    免其他共有人乙○○、甲○○支付大筆補償金（按如丙○○
    分得部分在最內側，則分在外側者勢必須支付丙○○較多金
    額之補償金）。
  (五)上訴人乙○○固分配在乙案中間部分，而該位置大部分為空
    地，就系爭土地之使用現狀變動最小，至其所質疑兄弟三人
    情感不睦，置於中間有法律外之考量乙節則屬無稽，蓋以系
    爭土地所留巷道長約43公尺，且為無尾巷道而言，上訴人欲
    分於最內側土地豈非更不利進出，且分割後各自管領占有分
    得部分，對上訴人分得乙案之中間位置，被上訴人豈得干涉
    影響。況兩造既均提原物分割之方法，不論如何分割均為毗
    鄰土地，情感如何不睦，均不足以改變此項事實，上訴人持
    此理由拒絕接受乙案，洵非的論。
三、按各共有人，得隨時請求分割共有物。共有物之分割方法不
    能協議決定者，法院得因任何共有人之聲請，命以原物分配
    於各共有人，民法第八二三條第一項、第八二四條第二項分
    別定有明文。本件上訴人乙○○主張上揭事實，已據其提出
    與所述相符之土地登記謄本及地籍圖謄本為證，且為被上訴
    人所不爭執，是上訴人之主張自堪信為真實，原判決准予分
    割，並無不當。
四、茲兩造所爭執者厥為分割方法，經查：
  (一)系爭土地為建地，為西北東南走向之四方形，西北側臨彰化
    縣溪州鄉前庄巷對外聯絡，西南側則臨私設道路通往前庄巷
    對外聯絡，由西北至東南方向，依序有被上訴人甲○○使用
    面積88平方公尺之磚造竹倉庫、被上訴人丙○○使用面積
    166平方公尺之鋼骨鐵皮造倉庫、面積147.88平方公尺之磚
    造平房、面積29.65平方公尺之磚造平房、兩造共同使用面
    積37.16平方公尺之公廳、被上訴人甲○○使用面積88.50平
    方公尺之磚造平房、面積76.90平方公尺之磚造平房、面積
    5.20平方公尺之磚造浴室占有等情，為兩造所不爭執，並經
    原審及本院勘驗現場及由原審委託地政事務所測量審定，有
    勘驗筆錄、現場略圖及彰化縣北斗地政事務所96年8月21日
    土地複丈成果圖在卷可稽（見原審卷第17頁至20頁，本院卷
    第41至42頁）。
  (二)按共有物分割方法，法院應斟酌當事人之聲明，共有物之性
    質，經濟效用及全體共有人之利益等公平決之。原審判決採
    納被上訴人主張如原審判決附圖乙案所示之分割方法，惟系
    爭土地面積不大，僅有一三一一平方公尺，扣除道路用地，
    上訴人乙○○及被上訴人甲○○僅能分到約一八六．八二平
    方公尺之土地，應有部分較大之被上訴人丙○○也僅能分到
    六二三．二三平方公尺之土地，而原判決乙案竟將系爭土地
    分成十一筆，致每筆土地面積過小，且各共有人分得之土地
    縱向橫向切割零零碎碎分散各處，無法集中合併使用，顯有
    害土地之利用，無法充分發揮經濟效益。又此方案道路之出
    口（編號Ｋ部分）僅為2米多，顯然太窄亦不利於分得裏地
    共有人對外聯絡通行之用。再者，本件上訴人乙○○及被上
    訴人甲○○之應有部分均為一萬分之一八七四，丙○○之應
    有部分為一萬分之六二五二，但此方案被上訴人甲○○分到
    之土地面積合計竟達四二四．三四平方公尺（編號Ｄ面積九
    ０點六五平方公尺，編號Ｅ面積九四點一四平方公尺，編號
    Ｉ面積一一三點六二平方公尺，編號Ｊ面積一二五點九三平
    方公尺合計），不獨較應有部分相等之上訴人乙○○分得之
    一九九．八六平方公尺（編號Ｃ面積八七．一六平方公尺，
    編號Ｈ面積一一二．七０平方公尺合計）為多（多出224.48
    平方公尺），甚至較共有人中持分最大之被上訴人丙○○分
    得之三八九．八七平方公尺（編號Ａ面積八三點九五平方公
    尺，編號Ｂ面積八三點三八平方公尺，編號Ｆ面積一一０．
    八０平方公尺，編號Ｇ面積一一一．七四平方公尺合計）亦
    多出三四．四七平方公尺。如此分法與各共有人本於應有部
    分應獲配之面積顯不相當，且又不諭知金錢補償，自有失公
    平，故原審附圖乙案之方法並非理想之分割方案。
  (三)上訴人乙○○於本院雖主張改採如本判決附圖之丙案，惟丙
    案將系爭土地共有人取得之部分分成甲、乙、丙三筆土地，
    但其分割線並非整齊平行均衡之切割，而係分別縱向及橫向
    之切割成垂直線，故共有人分得之土地不但外觀上不協調不
    對稱，且將來建築物之整建及土地之開發因遷就土地現有地
    形，勢必橫向縱向交錯，無法完善利用規劃，顯然有害土地
    經濟效益之發揮。且採此方案將拆除被上訴人丙○○所使用
    編號Ｂ之鋼骨鐵造面積一六六平方公尺之房子（此部分分配
    給上訴人乙○○），及被上訴人甲○○所使用之編號Ｆ（面
    積八八．五０平方公尺），Ｇ（面積七六．九０平方公尺）
    、Ｈ（面積五點二０平方公尺）之磚造平房（此部分係分給
    被上訴人丙○○），亦有害經濟效益。故此方案亦非理想妥
    適之方案。
  (四)被上訴人於本院主張改採本判決附圖乙案所示之分法分割。
    此方案係配合系爭土地之地形將土地整齊平行的切割成三筆
    ，分配予共有人，故共有人分割之土地均甚方正完整，外觀
    上又頗為協調對稱，有助於日後土地開發及建築之完整規劃
    ，充分發揮土地之利用及效益。又此方案各共有人應拆除之
    房屋面積較上開本判決附圖丙案為少，雖難免拆除部分之房
    屋如乙案分給上訴人乙○○之Ｂ部分會拆除到甲○○之部分
    磚造平房（編號Ｆ），但此部分甲○○已同意拆除。又上訴
    人乙○○在系爭土地上未使用房屋，故此方案亦不影響上訴
    人乙○○之權利。從而兩相權衡本院認被上訴人主張之本判
    決附圖乙案較丙案及原審所採之方案妥適理想公平，又能發
    揮土地利用之經濟效益，應屬可採。
五、按以原物為分配時，如共有人中，有不能按其應有部分受分
    配者，得以金錢補償之，民法第八百二十四條第三項定有明
    文；另關於共有物之分割，如依原物之數量，按其應有部分
    之比例分配，價值顯不相當者，依其價值按其應有部分比例
    分配，仍不失為以原物分配於各共有人，否則不顧慮經濟上
    之價值，一概按其應有部分核算之原物數量分配者，將顯失
    公平，惟依其價值按應有部分比例分配原物，如有害經濟上
    之利用價值者，應認有民法第八百二十四條第三項之適用，
    得以金錢補償之（最高法院六十三年度臺上字第二六八０號
    判例參照）。系爭土地應採如本判決附圖乙案之分割方法，
    已如上述，而上開分割方法所示之各宗土地價值因分配之位
    置不同，而有差異，經鑑定結果，各共有人間就其實際受分
    配土地之價值，相較於共有人各依其應有部分比例計算價值
    ，有顯然失衡之情形，有威名不動產估價師事務所（下稱威
    名事務所）出具之不動產鑑定報告書可稽（證物外放）。該
    鑑定報告係由兩造合意指定之威名事務所估價師親自實地調
    查，訪查當地鄰近地價，並依據中華民國95年6月12日修訂
    之「不動產估價技術規則」及內政部發布之「地價調查估計
    規則」中之比較法，作為估價之方法，並輔以土地開發分析
    ，以決定勘估標的之價格，再經估價師現場勘察後，對於係
    爭土地之價值計算則參考鄰近市場類似之交易資料，並參考
    蒐集房地供需、人口、居民習性、公共與公用設施、交通運
    輸、所得水準、價格種類、發展潛力、土地規劃管制與使用
    狀況、鄰近使用現況、未來發展趨勢等與不動產價格有關資
    訊，作特性、綜合、價格分析後，經多次開會討論修正後，
    所得之結論，應屬可採。準此，系爭土地部分，各共有人之
    分割價值如附表所示，獲分配土地價值較高之被上訴人丙○
    ○應以金錢新台幣（下同）十萬零六百六十九元補償上訴人
    乙○○，以十二萬八千九百二十五元補償被上訴人甲○○，
    其價值始為相當。
六、綜上所述，原判決所採之分割方法（如原判決附圖乙案）有
    所不當，上訴人乙○○請求廢棄，為有理由，應予准許。爰
    將原判決廢棄，改判如主文第二項所示之分割方法（即本判
    決附圖之乙案）。並諭知兩造共有人間金錢補償之標準如主
    文第三項所示。
七、兩造其餘攻擊防禦方法，與判決之結果已不生影響，爰不一
    一詳為審酌，併此敘明。
八、據上論結，本件上訴為有理由，依民事訴訟法第四百五十條
    、第七十八條、第八十五條第一項但書，第八十條之一，判
    決如主文。
中    華    民    國    98    年    3     月    4     日
                  民事第六庭    審判長法  官  袁再興
                                      法  官  盧江陽
                                      法  官  陳賢慧
以上正本係照原本作成。
不得上訴。
                                      書記官  呂淑芬
中    華    民    國    98    年    3     月    5     日
                                                      Ｍ


司法院資訊處製作；財團法人民間司法改革基金會備份。
